ACORDAO-COMPLETO-2346959

ACÓRDÃO 2223/2019 ATA 36/2019 - PLENÁRIO

VISTOS, relatados e discutidos estes autos de pedido de reexame interposto pela Agência Nacional de Transportes Aquaviários (Antaq) , representada por seu Diretor-Geral Mário Póvia, contra o Acórdão 2310/2018-TCU-Plenário, de relatoria do Ministro Bruno Dantas (Peça 129) 
ACORDAM os Ministros do Tribunal de Contas da União, reunidos em Sessão do Plenário, ante as razões expostas pelo Relator, em:
	9.1. conhecer do presente pedido de reexame, com fundamento nos termos do art. 48 da Lei 8.443/1992, c/c os art. 285 e 286, parágrafo único, do RI/TCU, para, no mérito, negar-lhe provimento;
	9.2. dar ciência desta deliberação à Agência Nacional de Transportes Aquaviários, ao Ministério da Infraestrutura, ao Ministério da Economia, à Agência Nacional de Vigilância Sanitária, à Companhia Docas do Estado de São Paulo, à Companhia Docas do Rio de Janeiro, à Companhia Docas do Pará, à Superintendência do Porto de Itajaí, à Secretaria da Receita Federal do Brasil e à Secretaria Especial de Comércio Exterior e Assuntos Internacionais do Ministério da Economia.

Pedido de reexame interposto contra acórdão que expediu determinações à recorrente em processo de auditoria operacional que teve como objetivo verificar os principais entraves, denominados gargalos, que impactam a eficiência dos portos brasileiros, com o intuito de identificar oportunidades de redução de tempo de liberação de cargas e de custo para o usuário.

Agência Nacional de Transportes Aquaviários (Antaq); Ministério dos Transportes, Portos e Aviação Civil (MTPA), atualmente Ministério da Infraestrutura (MI).

3. Interessado/Recorrente:
3.1. Interessado: Tribunal de Contas da União.
3.2. Recorrente: Agência Nacional de Transportes Aquaviários (Antaq).

13.1. Ministros presentes: José Mucio Monteiro (Presidente), Benjamin Zymler, Augusto Nardes (Relator), Aroldo Cedraz e Ana Arraes.
13.2. Ministros-Substitutos convocados: Augusto Sherman Cavalcanti, Marcos Bemquerer Costa, André Luís de Carvalho e Weder de Oliveira.

AUGUSTO NARDES

Ministro Bruno Dantas.

Transcrevo a seguir, com os ajustes de forma pertinentes, instrução elaborada no âmbito da Secretaria de Recursos - Serur (peça 191) , que teve a anuência de seu corpo dirigente (peça 192) :
"INTRODUÇÃO
Trata-se de pedido de reexame interposto pela Agência Nacional de Transportes Aquaviários (Antaq) (R001-Peça 154) , representada por seu Diretor-Geral Mário Póvia, por meio do qual se insurge contra o Acórdão 2310/2018-TCU-Plenário, prolatado na sessão de julgamento do dia 2/10/2018-Extraordinária e inserto na Ata 38/2018-TCU-Plenário, Relator Ministro Bruno Dantas (Peça 129) .
1.1. A deliberação recorrida apresenta o seguinte teor:
VISTOS, relatados e discutidos estes autos de relatório de auditoria operacional com o objetivo de verificar os gargalos que impactam a eficiência dos portos brasileiros.
ACORDAM os Ministros do Tribunal de Contas da União, reunidos em Sessão Extraordinária do Plenário, ante as razões expostas pelo Relator, em: 
9.1. determinar à Agência Nacional de Transportes Aquaviários (Antaq) , com fulcro no art. 43, inciso I, da Lei 8.443/1992 c/c o art. 250, inciso II, do Regimento Interno do TCU, que:
9.1.1. no prazo de 180 dias, desenvolva metodologia de análise de denúncias sobre abusividade de preços e tarifas praticados por terminais e operadores portuários na movimentação de contêineres, com vistas a harmonizar objetivos de usuários e prestadores de serviço, preservado o interesse público, nos termos do art. 20 da Lei 10.233/2001;
9.1.2. no prazo de 180 dias, regulamente processo para a obtenção sistemática dos custos relativos à movimentação de contêineres, com vistas a subsidiar as análises de abusividade de preços e tarifas de terminais e operadores portuários, definindo referenciais de eficiência, nos termos do inciso IV do art. 11 da Lei 10.233/2001;
9.1.3. no prazo de 180 dias, estabeleça medidas para acompanhar, de forma sistemática, o comportamento dos preços e tarifas praticados no segmento de contêiner, nos termos do inciso II do art. 27 da Lei 10.233/2001;
9.1.4. no prazo de 30 dias, apresente ao TCU plano de ação com vistas a evidenciar como se dará o atendimento às determinações acima, designando as tarefas a serem executadas, os responsáveis por tais medidas (nomes e cargos) e o prazo para implementação;
9.2. recomendar, com fundamento no art. 43, inciso I, da Lei 8.443/1992, c/c o art. 250, inciso III, do Regimento Interno:
9.2.1. à Companhia Docas do Estado de São Paulo, conforme seu juízo de conveniência e oportunidade, que:
9.2.1.1. em conjunto com o Ministério dos Transportes, Portos e Aviação Civil, avalie a possibilidade de adotar a dragagem de manutenção em conjunto com outros portos, bem como considere a possibilidade de utilizar a dragagem de recuperação em virtude das enchentes ou outros fenômenos hidrológicos em seus contratos de dragagem de manutenção, à semelhança das realizadas em experiências internacionais mencionadas no relatório de auditoria (EUA e Austrália) ;
9.2.1.2. considere os parâmetros de eficiência propostos pelos operadores e terminais nas próximas licitações para dragagem de manutenção, de forma a reduzir períodos de interrupção das operações portuárias, bem como a possibilidade de instituir a remuneração variável de que trata a Lei 12.462/2011;
9.2.1.3. em conjunto com o ministério supervisor, elabore plano de ação para saneamento financeiro da estatal, em especial com relação às dívidas cíveis e trabalhistas, e encaminhe o referido plano ao Ministério do Planejamento, Desenvolvimento e Gestão para fins de análise e acompanhamento;
9.2.1.4. se articule com o ministério supervisor, a Secretaria de Patrimônio da União (SPU) e o Ministério da Defesa a fim de definir os locais onde os equipamentos de VTMIS devem ser instalados;
9.2.1.5. reavalie a profundidade dos berços de atracação e promova a adequação dos respectivos projetos, tendo em conta a dragagem de manutenção tecnicamente viável e a profundidade de projeto dos canais de acesso, ou apresente justificativa fundamentada para a não adoção da medida, para os seguintes berços: AL 01, AL 02, AL 03, AL 04, BTP 01, BTP 02, BTP 03, AGEO 01, CS 01, VALONGO, ARM 10, ARM 11, ARM 13/14, ARM 15, ARM 16/17, ARM 19, CURVA 23, OUTEIRINHOS 03, OUTEIRINHOS 02 (MB) , OUTEIRINHOS 01 (MB) , ARM 33/34, 37 Pto 1 e 2, TERMAG, TGG, TECON 4, e TECON 3;
9.2.2. à Companhia Docas do Estado do Rio de Janeiro, conforme seu juízo de conveniência e oportunidade, que:
9.2.2.1. em conjunto com o Ministério dos Transportes, Portos e Aviação Civil, avalie a possibilidade de adotar a dragagem de manutenção em conjunto com outros portos, bem como considere a possibilidade de incluir a dragagem de recuperação em virtude das enchentes ou outros fenômenos hidrológicos em seus contratos de dragagem de manutenção, à semelhança das realizadas em experiências internacionais mencionadas no relatório de auditoria (EUA e Austrália) ;
9.2.2.2. considere os parâmetros de eficiência propostos pelos operadores e terminais nas próximas licitações para dragagem de manutenção, de forma a reduzir períodos de interrupção das operações portuárias, bem como a possibilidade de instituir a remuneração variável de que trata a Lei 12.462/2011;
9.2.2.3. em conjunto com o ministério supervisor, elabore plano de ação para saneamento financeiro da estatal, em especial com relação às dívidas cíveis e trabalhistas, e encaminhe o referido plano ao Ministério do Planejamento, Desenvolvimento e Gestão para fins de análise e acompanhamento;
9.2.2.4. se articule com o ministério supervisor, a Secretaria de Patrimônio da União (SPU) e o Ministério da Defesa a fim de definir os locais onde os equipamentos de VTMIS devem ser instalados.
9.2.3. à Companhia Docas do Pará, conforme seu juízo de conveniência e oportunidade, que:
9.2.3.1. em conjunto com o ministério supervisor, elabore plano de ação para saneamento financeiro da estatal, em especial com relação à folha de pagamentos e às dívidas cíveis e trabalhistas, e encaminhe o referido plano ao Ministério do Planejamento, Desenvolvimento e Gestão para fins de análise e acompanhamento; e
9.2.3.2. elabore estudo de viabilidade técnica e econômica para a dragagem de aprofundamento do canal de acesso ao Porto de Belém, a fim de que possa adequá-lo à profundidade necessária às operações aquaviárias;
9.2.4. à Superintendência do Porto de Itajaí, conforme seu juízo de conveniência e oportunidade,  que:
9.2.4.1. em conjunto com o Ministério dos Transportes, Portos e Aviação Civil, avalie a possibilidade de adotar a dragagem de manutenção em conjunto com outros portos, bem como considere a possibilidade de incluir a dragagem de recuperação em virtude das enchentes ou outros fenômenos hidrológicos em seus contratos de dragagem de manutenção, à semelhança do realizado em experiências internacionais mencionadas no relatório de auditoria (EUA e Austrália) ;
9.2.4.2. considere os parâmetros de eficiência propostos pelos operadores e terminais nas próximas licitações para dragagem de manutenção, de forma a reduzir períodos de interrupção das operações portuárias, bem como a possibilidade de instituir a remuneração variável de que trata a Lei 12.462/2011;
9.2.5. à Agência Nacional de Vigilância Sanitária, conforme seu juízo de conveniência e oportunidade,  que:
9.2.5.1. adote providências no sentido de integrar o sistema de peticionamento eletrônico para emissão do licenciamento da importação ao Portal Único do Comércio Exterior, articulando-se, para tanto, com a Secretaria de Comércio Exterior do Ministério da Indústria, Comércio Exterior e Serviços e a Secretaria da Receita Federal do Brasil;
9.2.5.2. aprimore o processo de emissão de Licenciamento de Importação (LI) , considerando os seguintes aspectos:
9.2.5.2.1.	adoção de critérios e orientações padronizadas para a definição de realização de inspeções físicas;
9.2.5.2.2.	adoção da gestão de risco para análise dos processos de emissão de LI, considerando, ao menos, as particularidades dos produtos importados e do importador;
9.2.5.2.3.	estabelecimento de procedimentos operacionais padrão e/ou manuais operacionais, de modo que as ações relacionadas aos licenciamentos de importação sob vigilância sanitária sejam realizadas de forma padronizada, à exceção dos casos com particularidades comprovadamente justificadas; e
9.2.5.2.4.	 adoção de rotina para aferição da qualidade das análises realizadas nos processos de emissão de LI, utilizando as informações geradas como instrumento para feedback e treinamento permanente do corpo de fiscais.
9.3. determinar, com fundamento no art. 43, inciso I, da Lei 8.443/1992 c/c art. 250, inciso II, do Regimento Interno do TCU, à Companhia Docas do Estado de São Paulo, à Companhia Docas do Rio de Janeiro, à Companhia Docas do Pará, à Agência Nacional de Vigilância Sanitária e à Agência Nacional de Transportes Aquaviários que encaminhem a este Tribunal, no prazo de 30 dias, plano de ação, com indicação de cronograma, etapas intermediárias, atividades e responsáveis, para a implementação das recomendações contidas no item 9.2 e seus subitens, conforme a competência de cada entidade, ou justificativa sobre a decisão de não implementar tais recomendações;
9.4. dar ciência à Agência Nacional de Transportes Aquaviários e, no que respeita à supervisão ministerial, ao Ministério dos Transportes, Portos e Aviação Civil, que a Resolução-Antaq 2.389/2012 não tem se mostrado efetiva para assegurar um dos principais objetivos de regulação setorial a cargo da Agência, em desatenção à Lei 10.233/2011, art. 20, inc. II, alíneas 'a' e 'b', especialmente no que respeita à modicidade das tarifas, ao cumprimento de padrões de eficiência e à harmonização dos objetivos dos usuários, das empresas concessionárias, permissionárias, autorizadas e arrendatárias, de forma a arbitrar conflitos de interesses e impedir situações que configurem competição imperfeita ou infração da ordem econômica;
9.5. encaminhar cópia deste acórdão ao Ministério dos Transportes, Portos e Aviação Civil, ao Ministério do Planejamento, Desenvolvimento e Gestão, à Agência Nacional de Transportes Aquaviários, à Agência Nacional de Vigilância Sanitária, à Companhia Docas do Estado de São Paulo, à Companhia Docas do Rio de Janeiro, à Companhia Docas do Pará, à Superintendência do Porto de Itajaí, à Secretaria da Receita Federal do Brasil e à Secretaria de Comércio Exterior do Ministério da Indústria, Comércio Exterior e Serviços;
9.6. autorizar a SeinfraPortoFerrovia a monitorar implementação das deliberações deste acórdão em processo específico;
9.7. determinar à SeinfraPortoFerrovia que autue processo apartado para dar continuidade ao exame dos indícios de irregularidades identificados neste processo relacionados a tarifas e preços praticados em terminais de contêineres, observando a atuação da Antaq na prevenção de riscos e eventos decorrentes de competição imperfeita ou infração da ordem econômica em prejuízo do usuários;
9.8. autorizar, no âmbito do processo apartado mencionado no subitem 9.7, as medidas necessárias à adequada instrução processual (diligências, oitivas e inspeção) , conforme escopo a ser definido pela unidade instrutora envolvendo os seguintes aspectos: 
9.8.1. ocorrência de abusividade na cobrança de preços pelos terminais de contêineres e critérios de reajuste;
9.8.2. legalidade da cobrança de tarifas e/ou preços por meio de alíquota ad valorem para armazenagem e movimentação de contêineres, bem como a possível caracterização de duplicidade de taxação sobre o serviço, tendo em conta o princípio de pagamento pelo usuário por custos dos serviços em regime de eficiência e o princípio da modicidade tarifária;
9.8.3. imprecisão dos contratos de arrendamento quanto à definição dos serviços (indispensáveis, acessórios e complementares) no ciclo de importação e exportação de contêineres por terminais arrendados. (ênfase acrescida) 
HISTÓRICO 
Trata-se de auditoria operacional que teve como objetivo verificar os principais entraves, denominados 'gargalos', que impactam a eficiência dos portos brasileiros, com o intuito de identificar oportunidades de redução de tempo de liberação de cargas e de custo para o usuário.
1.2. A fiscalização foi coordenada pela Secretaria de Fiscalização de Infraestrutura Portuária e Ferroviária (SeinfraPortoFerrovia) , com a participação das Secretarias de Controle Externo nos Estados de São Paulo, Pará, Santa Catarina e Rio de Janeiro.
1.3. A presente auditoria veio a complementar outros trabalhos de igual relevância já realizados no TCU, por meio dos quais foi possível identificar falhas e fragilidades no sistema portuário brasileiro e contribuir com propostas corretivas e de aprimoramento para as questões encontradas. 
1.4. Em especial, por sua correlação com o presente processo citam-se: i) TCs Processo 004.662/2014-8 e Processo 028.834/2010-0, que trataram de questões atinentes aos preços e tarifas cobrados nas operações portuárias, abordando especificamente aspectos relativos ao THC (Terminal Handling Charge) , à modicidade tarifária e à metodologia de cálculo de preços máximos que podem ser cobrados dos usuários, o primeiro em análise de pedido de reexame e o segundo cujo pedido de reexame não foi provido (Acórdão 1410/2017-TCU-Plenário, Relator Ministro Walton Alencar Rodrigues) ; ii)  TC Processo 014.624/2014-1, que tratou de auditoria operacional para avaliar os principais gargalos para liberação de carga conteinerizada em portos da Região Sudeste, e que também avaliou a legalidade dos termos da Resolução-Antaq 2.389/2012, por meio do qual foram prolatadas determinações no mesmo sentido (Acórdão 1704/2018-TCU-Plenário, Relatora Ministra Ana Arraes) ; e iii) TC Processo 030.098/2017-3, acerca da legalidade dos dispositivos instituídos por meio do Decreto 9.048/2017 (Acórdão 1446/2018-TCU-Plenário, Relator Ministro Bruno Dantas) .
1.5. O Relator a quo, Exmo. Ministro Bruno Dantas, alvitrou, após minuciosa análise (Peça 130) , acolher o encaminhamento sugerido nos autos, no sentido de prolatar as determinações constantes dos subitens do item 9.1 do Acórdão recorrido, no que foi acompanhado pelos demais Membros do Pleno desta Corte de Contas.
1.6. Irresignada, a Antaq interpôs o presente pedido de reexame, que se fundamenta nos fatos que, adiante, passar-se-á a relatar.
EXAME DE ADMISSIBILIDADE 
Reitera-se o exame preliminar de admissibilidade efetuado por esta Secretaria (Peça 161) , ratificado pelo Exmo. Ministro Augusto Nardes (Peça 166) , que concluiu pelo conhecimento do pedido de reexame, nos termos do art. 48 da Lei 8.443/1992, c/c os art. 285 e 286, parágrafo único, do RI/TCU, suspendendo os efeitos dos subitens 9.1.1, 9.1.2 e 9.1.3 do Acórdão recorrido.
EXAME DE MÉRITO
Delimitação
1.7. Constitui objeto do presente recurso definir se é cabível a alteração das determinações expedidas à Antaq.
Da revisão da determinação.
1.8. Pondera que é desnecessária a determinação contida no subitem 9.1.1 do Acórdão recorrido, uma vez que a criação da metodologia de análise de denúncias sobre preços e tarifas abusivos praticados por terminais e operadores portuários na movimentação de contêineres já está em fase final de testes, por meio do Processo Administrativo n. 50300.002175/2018-82 (Peça 154, p. 3-5) .
1.9. Requer a revisão e a exclusão da determinação contida no subitem 9.1.2 do Acórdão recorrido, pois alcança 'estrita atividade regulatória da Agência', que 'instituiria mais um custo sem alcançar os benefícios pretendidos' (Peça 154, p. 18-21) :
	a) alega que 'o controle de custos operacionais de movimentação de contêineres de dezenas de terminais portuários implicaria em significado ônus regulatório, o que a doutrina chama de 'fardo regulatório', cujo custo-benefício do modelo' parece inviável, segundo a defesa;
	b) tece comentários acerca da dinâmica de fluxos do comércio internacional e da posição dos terminais portuários nacionais. 
1.10. Solicita a revisão da determinação contida no subitem 9.1.3 do Acórdão recorrido 'quanto ao prazo concedido para sua completa efetivação, de modo a atender todas as fases necessárias para total implantação do projeto' (Peça 154, p. 11-23) :
	a) informa que já está em curso a implantação do módulo APP, por meio do qual a Antaq 'conhecerá os preços médios praticados em um porto, associados à combinação de área, perfil de carga, tipo de operação', além de 'deter dados para o cálculo individualizado de cada serviço'. O prazo previsto pela Agência para implementar completamente a demanda será de 377 dias, termo final em 5/11/2019, tendo como termo inicial o dia 25/10/2018.
Análise:
1.11. As determinações exaradas por meio dos itens 9.1.1, 9.1.2 e 9.1.3 do Acórdão 2310/2018-TCU-Plenário, ora recorrido, foram no sentido de conferir maior transparência aos usuários e de dotar a Antaq de instrumentos para que desempenhe satisfatoriamente seu ofício de regular o mercado setorial sob sua responsabilidade.
1.12. A recorrente, entretanto, acredita que o TCU extrapolou de suas funções, ao estabelecer determinações objetivas de como a agência deveria regular e que o cumprimento delas representaria custo regulatório elevado ou seria materialmente impossível.
1.13. O exame das razões recursais perpassa, portanto, pelo sopeso do atendimento aos direitos dos usuários e da discricionariedade conferida à agência reguladora no seu mister regulatório.
1.14. Debate-se neste ponto se o respeito aos direitos dos usuários está sendo assegurado pela regulação setorial exercida pela Antaq, mormente no que se refere à modicidade de preços e de tarifas relacionadas ao setor portuário, no caso específico quanto à movimentação de contêineres. 
1.15. Nesse sentido, cabe trazer à tona os dispositivos legais definidores dos objetivos e das competências da agência reguladora, aplicáveis ao caso, de acordo com a Lei 10.233/2001:
'Art. 20. São objetivos das Agências Nacionais de Regulação dos Transportes Terrestre e Aquaviário:
 (...) 
II - regular ou supervisionar, em suas respectivas esferas e atribuições, as atividades de prestação de serviços e de exploração da infraestrutura de transportes, exercidas por terceiros, com vistas a:
a) garantir a movimentação de pessoas e bens, em cumprimento a padrões de eficiência, segurança, conforto, regularidade, pontualidade e modicidade nos fretes e tarifas;
b) harmonizar, preservado o interesse público, os objetivos dos usuários, das empresas concessionárias, permissionárias, autorizadas e arrendatárias, e de entidades delegadas, arbitrando conflitos de interesses e impedindo situações que configurem competição imperfeita ou infração da ordem econômica.
 (...) 
Art. 27. Cabe à Antaq, em sua esfera de atuação:
 (...) 
II - promover estudos aplicados às definições de tarifas, preços e fretes, em confronto com os custos e os benefícios econômicos transferidos aos usuários pelos investimentos realizados;
 (...) 
IV - elaborar e editar normas e regulamentos relativos à prestação de serviços de transporte e à exploração da infraestrutura aquaviária e portuária, garantindo isonomia no seu acesso e uso, assegurando os direitos dos usuários e fomentando a competição entre os operadores.' (ênfases acrescida) 
1.16. Translúcido, então, que o inciso II do art. 27 da Lei 10.233/2001, atribui à Antaq a competência, dentro de sua esfera de atuação, para 'promover estudos aplicados às definições de tarifas, preços e fretes, em confronto com os custos e os benefícios econômicos transferidos aos usuários pelos investimentos realizados', o que, por consectário lógico, se enquadra no estudo que se propõe.
1.17. De igual sorte, todo o arcabouço normativo, evocado no Relatório que acompanha o Acórdão recorrido, serve apenas para demonstrar de forma lógica e racional que a Antaq tem o poder-dever de atuar para adimplir as ações propostas nas determinações do item 9.1 do Acórdão recorrido.
1.18. A justificativa para que se requeira a atuação da agência reguladora reside na falha de mercado configurada pela assimetria de informações observada na situação em apreço. O usuário do serviço portuário desconhece os parâmetros da cobrança que lhe é imposto pelos operadores portuários, o que o leva a, em muitas vezes ocasiões, na apresentação de denúncias da prática de preços abusivos, o que resulta na movimentação da máquina pública, mas de forma ineficiente e errática, pois as entidades competentes não detêm sequer de metodologia e de dados fidedignos para apurar as denúncias, conforme ficou claro nos autos.
1.19. Nada impede, então, que, no intuito de prover maior transparência aos destinatários finais dos serviços prestados, a Antaq realize um acompanhamento sistemático dos custos de movimentação de contêineres para subsidiar seu papel legal e, em última instância, a análise das denúncias, as quais devem obrigatoriamente perpassar por metodologia previamente definida pela própria agência reguladora. Tal providência auxiliaria, inclusive, na atividade de averiguação da modicidade tarifária, atividade obrigatória que a agência reguladora deve exercer sobre as concessões de serviço público abrangidas por sua competência.
1.20. Neste ponto, cabe reconhecer uma falha na política de intervenção mínima adotada pela Agência. Ao se manter alheia aos custos inerentes as operações portuárias, a Antaq deixa de dispor dos meios e dos dados necessários à avaliação da adequação dos valores praticados e da garantia de que os direitos dos usuários estejam sendo respeitados. Ou seja, a autarquia federal se exime de cumprir deveres que lhe foram legalmente impostos na sua lei de criação.
1.21. Em relação ao subitem 9.1.1 do Acórdão recorrido, não cabe à unidade jurisdicionada realizar o juízo de valor acerca da necessidade ou não de uma determinação exarada por esta Corte de Contas, a quem a Constituição Federal atribuiu o poder-dever de realizar inspeções e auditorias de natureza operacional na administração direta e indireta, mormente quando o jurisdicionado também verificou a necessidade de melhorar seus fluxos operacionais e, ciente da urgência de tal medida, já está adiantado no adimplemento da obrigação contida na determinação. 
1.22. Lacuna que foi reconhecida inclusive pela unidade jurisdicionada, como demonstra o despacho da Superintendência de Regulação da Antaq, datado de 25/1/2018, que apontou a existência de pelo menos três métodos de análise de preços abusivos: por meio da evolução do preço impugnado em comparação com as taxas de inflação do período considerado; da comparação do preço questionado com os de outros terminais de contêineres; e da comparação do preço com o custo informado pelo terminal (Peça 130, p. 4) , sem, contudo, corrigir a falta de metodologia de forma efetiva e em prazo razoável para atender os usuários e última análise o propósito fim da Agência, pois o alerta da própria superintendência já completou um ano sem ter sido sanado.
1.23. A recorrente se insurge contra a determinação contida no subitem 9.1.2, basicamente, por entender que esta implicaria 'em significado ônus regulatório', nomeando-a como ''fardo regulatório', cujo custo-benefício do modelo' seria inviável.
1.24. Cabe divisar, entretanto, que diversos estudos, relatos e análises empreendidas pela SeinfraPortoFerrovia demonstram ser bastante plausível à Antaq regulamentar o 'processo para a obtenção sistemática dos custos relativos à movimentação de contêineres', principalmente na era da informação digital com toda a facilidade de coleta e de envio de dados, com soluções simples, muitas vezes em tempo real. Solucionar a referida carência é o que se pretende com a proposição da determinação atacada, tudo com o intuito de mitigar a falha de mercado identificada com a adoção de mecanismos efetivos de acompanhamento.
1.25. No que tange ao subitem 9.1.3 do Acórdão recorrido, a argumentação da recorrente reforça o juízo de valor de que o prazo deve ser mantido e é imprescindível para se criar um sentido de efetividade na implantação de novas soluções operacionais indispensáveis ao bom funcionamento da dinâmica portuária, uma vez que a recorrente informa que já está em fase de implementação do projeto Módulo APP, mas ao que tudo indica sequer estabeleceu, por livre iniciativa, uma data de início para o suscitado projeto, além dos prazos de cada fase para sua implantação, pois ao fazê-lo de forma pública e diante da determinação imposta, assumiu como data inicial o dia 25/10/2018, 15 dias após ter tomado ciência do Acórdão recorrido (Peça 139) .
1.26. Cabe esclarecer que, em nenhum momento, seja no Relatório ou no Voto que fundamentam o Acórdão recorrido, restou consignado que a Antaq deve harmonizar ou fixar eventual preço-teto para a atividade de movimentação de contêineres (Peça 154, p. 20) , mas, tão somente, a exigência de que a Agência competente estabeleça de forma prévia a metodologia para a obtenção sistemática dos custos relativos à movimentação destes para, quando for necessário e adequado o seu emprego, a atividade pública possa ser realizada de acordo com critérios objetivos e transparentes de cálculo, com vistas a subsidiar as análises de preços e de tarifas de terminais e operadores portuários alegadamente abusivos, a fim de aumentar a segurança e a confiabilidade com que os negócios são realizados no País. 
1.27. Destarte, a Antaq não conseguiu demonstrar que a redação das determinações que lhe foram impostas precisam ser alteradas. 
CONCLUSÃO
 Da análise anterior, conclui-se que a Antaq não conseguiu demonstrar que os termos das determinações que lhe foram impostas precisam ser alteradas, uma vez que referida autarquia tem o dever legal de corrigir a falhas encontradas de forma efetiva e em prazo razoável, a fim de aumentar a segurança e a confiabilidade com que os negócios portuários são realizados no País. 
1.28. Ante o exposto,  não foi trazido aos autos nenhum argumento que detenha o condão de modificar o julgado de origem, Acórdão 2310/2018-TCU-Plenário, motivo por que este não está a merecer reforma, devendo ser, por consequência, prestigiado e mantido.
PROPOSTA DE ENCAMINHAMENTO
Ante o exposto, submetem-se os autos à consideração superior, propondo-se, com fundamento no art. 48, da Lei 8.443/1992, c/c os art. 285 e 286, parágrafo único, do RI/TCU: 
a) conhecer do pedido de reexame interposto pela Agência Nacional de Transportes Aquaviários (Antaq) , e, no mérito, negar-lhe provimento;
b) dar conhecimento às entidades/órgãos interessados, Ministério da Infraestrutura, ao Ministério da Economia, à Agência Nacional de Vigilância Sanitária, à Companhia Docas do Estado de São Paulo, à Companhia Docas do Rio de Janeiro, à Companhia Docas do Pará, à Superintendência do Porto de Itajaí, à Secretaria da Receita Federal do Brasil e à Secretaria Especial de Comércio Exterior e Assuntos Internacionais do Ministério da Economia e à recorrente da deliberação que vier a ser proferida."
	É o relatório.

Ana Carolina Souza do Bomfim, CPF 048.362.095-52, representando a Antaq (peça 93); Alexandre Dalfior de Figueiredo, CPF 049.935.216-50; Michael Gleidson Araujo Cunha, CPF 012.845.421-06, representando a Antaq (peça 147); Marta Alves dos Santos (OAB/SP 311.219) e outros, representando a Companhia Docas do Estado de São Paulo (Codesp) (peça 197).

Não há.

AUDITORIA OPERACIONAL PARA AVALIAR OS PRINCIPAIS PONTOS DE INEFICIÊNCIA NOS SERVIÇOS PORTUÁRIOS QUE RESULTAM EM AUMENTO DE CUSTO E DE TEMPO NO TRÂMITE DA CARGA. OPORTUNIDADES DE MELHORIA IDENTIFICADAS. RECOMENDAÇÕES E DETERMINAÇÕES. PEDIDO DE REEXAME. ARGUMENTOS INSUFICIENTES PARA DESCONSTITUIR A DECISÃO RECORRIDA. CONHECIMENTO. NÃO PROVIMENTO.

RELATÓRIO DE AUDITORIA (RA)

Secretaria de Recursos (Serur).

Examina-se pedido de reexame interposto pela Agência Nacional de Transportes Aquaviários (Antaq) (R001-Peça 154) , representada por seu Diretor-Geral Mário Póvia, contra o Acórdão 2310/2018-TCU-Plenário, de relatoria do Ministro Bruno Dantas (Peça 129) 
O decisum ora recorrido foi prolatado no âmbito de auditoria operacional que teve como objetivo verificar os principais entraves, denominados "gargalos", que impactam a eficiência dos portos brasileiros, com o intuito de identificar oportunidades de redução de tempo de liberação de cargas e de custo para o usuário.
Por intermédio da decisão acima mencionada, esta Corte encaminhou determinações e recomendações a diversas entidades que atuam no setor portuário, entre as quais, Agência Nacional de Transportes Aquaviários (Antaq) , Agência Nacional de Vigilância Sanitária (Anvisa) , Companhias Docas dos Estados de São Paulo (Codesp) , do Rio de Janeiro (Coderj) e do Pará (CDP) e Superintendência do Porto de Itajaí.
Cabe destacar que, para a realização dessa auditoria, a Secretaria de Fiscalização de Infraestrutura Portuária e Ferroviária (SeinfraPortoFerrovia) realizou pesquisa em extensa bibliografia sobre o tema e fez entrevistas abertas com gestores de diversos órgãos e entidades privadas que atuam no setor, de maneira que foram identificadas relevantes ineficiências que resultam em aumento no tempo e no custo do trâmite da carga para os usuários dos portos (importador e exportador) .
Além disso, a auditoria baseou-se na análise da situação fática em diversos portos brasileiros, conforme informado no voto condutor do acórdão ora recorrido (peça 130) :
Registro, por fim, que o presente relatório se baseou na situação fática verificada nos sete portos visitados, examinada em conjunto com vasta pesquisa teórica e com informações levantadas a partir de entrevistas com diversos atores do ramo, as quais foram sistematizadas e analisadas segundo a melhor técnica de auditoria de performance adotada a nível mundial.
Feito breve resumo do processo, passo a decidir.
Preliminarmente, ratifico meu despacho anterior pelo conhecimento da presente peça recursal, com fundamento nos termos do art. 48 da Lei 8.443/1992, c/c os art. 285 e 286, parágrafo único, do RI/TCU (peça 166) .
No tocante ao mérito, a Secretaria de Recursos (Serur) , em análise sobre a matéria (peças 191 e 192) , propôs a rejeição das razões recursais e a manutenção da deliberação original, encaminhamento com o qual posiciono-me de acordo e cujos fundamentos adoto como razões para decidir, conforme considerações a seguir.
As determinações questionadas pela Antaq são as seguintes:
 (...) 
9.1. determinar à Agência Nacional de Transportes Aquaviários (Antaq) , com fulcro no art. 43, inciso I, da Lei 8.443/1992 c/c o art. 250, inciso II, do Regimento Interno do TCU, que:
9.1.1. no prazo de 180 dias, desenvolva metodologia de análise de denúncias sobre abusividade de preços e tarifas praticados por terminais e operadores portuários na movimentação de contêineres, com vistas a harmonizar objetivos de usuários e prestadores de serviço, preservado o interesse público, nos termos do art. 20 da Lei 10.233/2001;
9.1.2. no prazo de 180 dias, regulamente processo para a obtenção sistemática dos custos relativos à movimentação de contêineres, com vistas a subsidiar as análises de abusividade de preços e tarifas de terminais e operadores portuários, definindo referenciais de eficiência, nos termos do inciso IV do art. 11 da Lei 10.233/2001;
9.1.3. no prazo de 180 dias, estabeleça medidas para acompanhar, de forma sistemática, o comportamento dos preços e tarifas praticados no segmento de contêiner, nos termos do inciso II do art. 27 da Lei 10.233/2001;
 (...) 
Em síntese, a agência reguladora sustenta que: 
	(i) é desnecessária a determinação contida no subitem 9.1.1 do Acórdão recorrido, uma vez que a criação da metodologia de análise de denúncias sobre preços e tarifas abusivos praticados por terminais e operadores portuários na movimentação de contêineres já está em fase final de testes;
	(ii) deve ser excluída ou revista a determinação constante do subitem 9.1.2 do Acórdão recorrido, visto que o cumprimento de tal determinação por essa agência reguladora implicaria em "significativo ônus regulatório ('fardo regulatório') , cujo custo-benefício do modelo parece inviável";
	(iii) deve ser revisado o prazo concedido de 180 dias para o cumprimento da determinação contida no subitem 9.1.3 do Acórdão recorrido, de maneira a tornar possível a total implantação do projeto.
Quanto ao primeiro argumento acima mencionado, não há razões para a alteração da determinação constante do subitem 9.1.1 do Acórdão 2310/2018-TCU-Plenário. Afinal, se tal subitem realmente foi cumprido pela Antaq, tal fato será comprovado em futuro monitoramento deste Tribunal, sendo descabida a anulação da determinação ora vergastada, sendo desnecessária a discussão nestes autos se o encaminhamento dessa determinação era ou não cabível.
No que se refere ao segundo argumento da Antaq, a respeito da exclusão da determinação constante do subitem 9.1.2 do Acórdão 2310/2018-TCU-Plenário, esta não deve prosperar, conforme considerações a seguir.
Primeiramente, entendo que o TCU não invadiu as competências reguladoras da agência reguladora ao emitir essa determinação. Na verdade, esta Corte cumpriu o seu dever de atuar de forma complementar àquela agência, exercendo uma fiscalização de segunda ordem, preservando ao máximo o âmbito de competência daquela entidade.
Conforme se vê pelo texto da determinação, este Tribunal não definiu os procedimentos que a Antaq deveria adotar para obter os custos relativos à movimentação de contêiners, de maneira que aquela agência pode atuar de forma discricionária para a resolução do problema identificado pela equipe de auditoria.
Destaco que o problema identificado foi a cobrança de preços abusivos no segmento de contêineres, o qual foi detalhadamente tratado no voto condutor do decisum ora questionado, cujo trecho abaixo transcrevo:
 (...) 
21. A definição de serviços que compõem os preços e tarifas e da abusividade dos mesmos em determinados casos concretos já foi abordada em outros trabalhos deste Tribunal, a saber: TC Processo 004.662/2014-8, apreciado pelo Acórdão 1439/2016-TCU-Plenário (Ministra Relatora Ana Arraes) ; TC Processo 028.834/2010-0, julgado pelo Acórdão 1736/2016-TCU-Plenário (Ministro Relator Raimundo Carreiro) , e mantido pelo Acórdão 1410/2017-TCU-Plenário (Ministro Relator Walton Alencar Rodrigues) ; e TC Processo 014.624/2014-1 (Ministra Relatora Ana Arraes) , recém julgado mediante o Acórdão 1704/2018-TCU-Plenário. Assim, pertinente o enfoque transversal dado ao presente trabalho que, de outra forma, buscou averiguar os métodos, normativos e práticas que norteiam a atuação da Antaq na análise de abusividade de preços, a fim de que desempenhe eficazmente suas atribuições legais. 
22. Nesse sentido, o achado desta fiscalização apontou que as análises dos preços impugnados foram realizadas por meio de comparação ora com índices inflacionários, ora com custos informados pelos terminais, que não necessariamente estariam em regime de eficiência, o que contraria o disposto no art. 11, inciso IV, da Lei 10.233/2001, segundo o qual a Antaq deve assegurar que os usuários paguem pelos custos dos serviços em regime de eficiência. 
23. Em outras situações, foram pesquisados preços de terminais de contêineres concorrentes e, mesmo observada grande variância nos preços pesquisados, tal fato não permitiu à Agência concluir definitivamente sobre a existência da situação de abusividade, especialmente por ausência de parâmetros para aferição da justeza dos preços cobrados.
24. Cabe lembrar que, mesmo em mercado com regime de preços relativamente livres, é obrigatória a regulação da Agência para verificar se há abuso ou outra infração à ordem econômica (Lei 12.815/2013, art. 3º, inc. II, c/c Lei 10.233/2001, arts. 27, inc. II, e 31) . 
25. A conclusão do achado se relaciona com casos noticiados de cobranças aparentemente abusivas, algumas relatadas no apêndice II do relatório de auditoria, as quais corroboram e podem ser consequência da deficiência metodológica do regulador para dar tratamento das denúncias recebidas acerca de abusividade e de falta de modicidade de preços.
26. A ausência de metodologia definida para a análise acerca da abusividade dos preços denunciados foi reconhecida em despacho da Superintendência de Regulação da Antaq, de 25/1/2018, que apontou a existência de pelo menos três métodos de análise de abusividade de preços: por meio da evolução do preço impugnado em comparação com as taxas de inflação do período considerado; por meio da comparação do preço questionado com os de outros terminais de contêineres; e por meio da comparação do preço com o custo informado pelo terminal. Ao final, o gestor aponta que falta definição de metodologia de análise da abusividade de preços.
27. Além da carência de metodologia para verificar possíveis abusividades nos preços praticados, a equipe de auditoria verificou que a Antaq não dispõe de ferramenta de acompanhamento periódico dos custos ou índices de custos de movimentação e armazenagem portuária no segmento de contêiner, o que prejudica a harmonização dos interesses dos atores.
28. Lembra-se que não basta à Antaq apenas conhecer os custos incorridos pelos terminais para analisar a modicidade/abusividade de preços portuários, mas que tais parâmetros sejam medidos em regime de eficiência, consoante determina a Lei 10.233/2001.
29. As informações contábeis e financeiras que embasam a análise da Antaq acerca da modicidade dos custos incorridos pelos terminais são enviadas à Agência somente quando demandadas e, via de regra, apresentadas em documentos físicos, o que não favorece a manipulação dos dados, a circularização das informações e eventual responsabilização dos terminais, no caso de fornecimento de informações incorretas. 
30. Além disso, para atender ao previsto no art. 11 da Lei 10.233/2001, a Agência deve desenvolver referenciais de eficiência, pois só a partir de indicadores poderá fazer a correta avaliação dos preços praticados nos terminais. 
31. Portanto, fica claro que a Antaq carece de procedimentos metodológicos padronizados e referenciais comparativos que permitam verificar, de maneira confiável e sistemática, o aspecto da modicidade tarifária.
32. Assim, acolho integralmente as propostas das unidades especializadas no sentido de determinar à Antaq que: i) desenvolva metodologia de análise de denúncias sobre abusividade de preços e tarifas praticados por terminais e operadores portuários; ii) regulamente processo para a obtenção sistemática dos custos dos terminais; e iii) estabeleça medidas para acompanhar o comportamento dos preços e tarifas praticados.
33. Sem prejuízo das propostas ventiladas, não posso deixar de me manifestar sobre os fortes indícios de cobranças abusivas por parte dos operadores portuários. Uma das questões que podem dar causa a essas ocorrências, de fato, é a grave deficiência dos mecanismos de regulação de preços a posteriori, isto é, a partir de denúncias de usuários, conforme relatado. Em que pese a providência corretiva acima sugerida, o caso merece medidas preventivas.
34. Ora, espera-se atuação forte e atenta da Antaq sobre o setor regulado para garantir adequada prestação dos serviços - entendidos, nos termos da lei, como os que satisfazem condições de regularidade, continuidade, eficiência, segurança, atualidade, generalidade, cortesia na sua prestação e modicidade das tarifas. Nesse contexto, está incluída a obrigação de atuar para mitigar riscos de abuso de poder econômico, ofensas à concorrência e aumentos arbitrários de lucros (Constituição Federal, art. 173, § 4º) . (Grifos nossos) 
Como se vê, para uma análise a respeito da abusividade de preços na movimentação de contêineres praticados pelos operadores portuários, é necessário que a agência reguladora tenha alguma referência para essa avaliação e não vejo melhor parâmetro do que os próprios custos relativos à movimentação de contêineres.
Inclusive, de acordo com o subitem 29 do voto condutor do acórdão recorrido, a Antaq solicita essas informações aos operadores portuários quando recebe denúncias de usuários dos portos (importadores e exportadores) a respeito de prática abusiva de preços e essas informações são repassadas àquela agência em documentos físicos, o que dificulta a manipulação de dados e a responsabilização dos que praticam esses preços abusivos.
Entendo que não há "fardo regulatório" em operacionalizar o envio dessas informações de forma eletrônica e sistematizada, em uma periodicidade regular, de maneira a permitir uma atuação proativa da agência reguladora, em vez de uma atuação reativa e, muitas vezes, sem efetividade, como ocorre nos dias atuais.
Situação semelhante a essa foi observada no âmbito do TC-Processo 004.662/2014-8, cujo acórdão inicial (Acórdão 1439/2016-TCU-Plenário, de relatoria da Ministra Ana Arraes) foi reformado pelo Acórdão 923/2019-TCU-Plenário, de relatoria do Ministro Benjamin Zymler, em sede de pedido de reexame da Antaq.
No âmbito daquele processo, aquela agência reguladora trouxe argumentos semelhantes aos trazidos neste pedido de reexame no sentido de que o cumprimento da determinação para obtenção dos custos da Terminal Handling Charge (THC) traria elevado custo regulatório ("fardo regulatório") e que seria uma medida inócua quanto aos efeitos pretendidos.
Após amplo debate no plenário deste Tribunal, a deliberação recorrida foi alterada (Acórdão 923/2019-TCU-Plenário) , mantendo-se determinação à Antaq para que:
9.3.4. (...) elabore e divulgue amplamente a relação de serviços mínimos que devem ser suficientes para atender às necessidades dos usuários, com o fito de padronizar as rubricas dos serviços básicos prestados pelos terminais de contêineres, definir as diretrizes acerca dos serviços inerentes, acessórios ou complementares, minimizar a ocorrência de práticas abusivas e conferir a necessária transparência;
9.3.5. requeira dos arrendatários o encaminhamento para a Antaq dos dados relativos aos custos incorridos na prestação dos serviços mencionados no item anterior deste acórdão, com o fito de avaliar a eficiência da operação portuária;
Assim, a determinação constante do 9.1.2 do decisum ora recorrido, no sentido de a Antaq obter os custos relativos à movimentação de contêineres, é complementar às determinações acima mencionadas.
Além disso, a fundamentação para manter a determinação sob análise (9.1.2 do Acórdão 2310/2018-TCU-Plenário) é idêntica à daquele processo, qual seja, "a necessidade da efetiva atuação da agência reguladora devido à falha de mercado configurada pela assimetria de informações observada na situação em apreço", uma vez que o usuário do serviço portuário desconhece os parâmetros da cobrança que lhe é imposta pelos terminais portuários. Ao mesmo tempo, ficou claro nos autos que a Antaq não exerce qualquer controle sobre os valores pagos na movimentação de contêineres.
Também, em conformidade com o posicionamento do Tribunal no âmbito do TC-Processo 004.662/2014-8, entendo que os dados referentes aos custos operacionais de movimentação de contêineres devem ser disponibilizados somente para a agência reguladora, que deles necessitará para realizar as análises visando garantir uma operação portuária eficiente, em observância ao princípio insculpido no inciso IV do art. 11 da Lei 12.233/2001, a seguir transcrito:
Art. 11. O gerenciamento da infra-estrutura e a operação dos transportes aquaviário e terrestre serão regidos pelos seguintes princípios gerais:
 (...) 
IV - assegurar, sempre que possível, que os usuários paguem pelos custos dos serviços prestados em regime de eficiência;" (Grifo nosso) 
Em adição, não concordo com a Antaq quando afirma que "Não existe qualquer garantia, ou correlação constatada, de que eventual regulação sobre os custos dos terminais portuários que venham a resultar na diminuição do preço para os armadores, sejam repassados diretamente para o custo do frete, ao contrário, em um primeiro momento, o que se vê é a apropriação nas margens de lucro do próprio armador, tornando o modelo perverso;".
Se, por um lado, não existe garantia de que essa redução de custos dos terminais portuários seja repassada para o valor do frete, por outro lado, em um sistema com maior transparência (redução da assimetria de informações) , há maior possibilidade de competição entre esses operadores e, consequentemente, uma redução no valor do frete. Além disso, a ausência de conhecimento desses custos por parte da agência reguladora impede qualquer discussão a respeito de modicidade tarifária ou preços justos cobrados dos usuários dos portos.
No que se refere ao terceiro ponto levantado pela Antaq, a respeito da necessidade de maior prazo para o cumprimento da determinação constante do subitem 9.1.3 do Acórdão 2310/2018-TCU-Plenário, entendo que não é necessária a alteração desse prazo. 
Ao emitir despacho pela admissibilidade deste recurso, foi concedido efeito suspensivo aos subitens 9.1.1, 9.1.2 e 9.1.3 do decisum ora recorrido, em conformidade com o art. 278, §1º do Regimento Interno do TCU, de maneira que o prazo constante da determinação original (180 dias) foi suspenso desde o dia daquele despacho - 6/12/2018 e voltará a contar após o julgamento deste recurso. 
Dessa forma, compreendo que o somatório do prazo em que o acórdão está suspenso com o prazo para o cumprimento da determinação ora vergastada (180 dias) é suficiente para a execução do mandamento previsto no subitem 9.1.3 do Acórdão 2310/2018-TCU-Plenário.
Por fim, estando os autos em meu gabinete, a Companhia Docas do Estado de São Paulo (Codesp) protocolou pedido para entrar como interessada nestes autos (peça 196) . Tendo em vista que essa entidade foi uma das auditadas na ação de controle que gerou o decisum ora recorrido e que foi emanada recomendação à Codesp no subitem 9.2.1 desse mesmo acórdão, entendo que essa entidade deve ser considerada como interessada neste processo.
	Ante o exposto, VOTO no sentido que o Tribunal adote a deliberação que ora submeto a este Colegiado no sentido de conhecer e negar provimento aos presentes pedidos de reexame.
TCU, Sala das Sessões Ministro Luciano Brandão Alves de Souza, em 18 de setembro de 2019.
Ministro JOÃO AUGUSTO RIBEIRO NARDES
Relator